臺灣高雄地方法院刑事判決　　　　　　　96年度易字第1649號
公　訴　人　臺灣高雄地方法院檢察署檢察官
被　　　告　壬○○
選任辯護人　陳世明律師
上列被告因偽造文書案件，經檢察官提起公訴（96年度偵字第435
6號），本院判決如下：
    主  文
壬○○無罪。
    理  由
一、公訴意旨略以：被告壬○○曾於民國89年至92年間，擔任冠
    龍集團旗下冠龍國際開發有限公司（下稱冠龍公司）桃園分
    公司之經理一職，復於92年10月2 日退出冠龍公司，並於93
    年間加入冠龍集團旗下桃園好事多開發有限公司（下稱好事
    多公司），擔任好事多公司之經理一職，其間主要負責就業
    服務與人力仲介之工作，嗣於95年7 月正式從冠龍集團離職
    ，並於95年4 月17日設立揚安國際開發有限公司（下稱揚安
    公司），營業項目為就業服務等。詎壬○○明知未獲得好事
    多公司負責人戊○○，外勞雇主丁○○○、黃穎瀚、庚○○
    、甲○○及承辦人員乙○○等6 人之授權，竟於95年6 月間
    ，基於偽造及行使私文書之概括犯意，連續偽造上6 人之署
    名，製作屬其業務上不實之雇主終止外勞招募委任契約書（
    下稱終止委任契約書），並持以交付予戊○○，致生損害於
    丁○○○、黃穎瀚、庚○○、甲○○、乙○○、戊○○及文
    書之真正，因認壬○○涉犯刑法第216 、215 條行使業務上
    登載不實文書罪嫌。
二、按犯罪事實應依證據認定之，無證據不得認定犯罪事實；不
    能證明被告犯罪者，應諭知無罪之判決，刑事訴訟法第154
    條第2 項、同法第301 條第1 項前段分別定有明文。次按認
    定不利於被告之事實，須依積極證據，苟積極證據不足為不
    利於被告事實之認定時，即應為有利於被告之認定，更不必
    有何有利之證據；又事實之認定，應憑證據，如未能發現相
    當證據，或證據不足以證明，自不能以推測或擬制之方法，
    以為裁判基礎；而刑事訴訟法上所謂認定犯罪事實之積極證
    據，係指適合於被告犯罪事實之認定之積極證據而言，雖不
    以直接證據為限，間接證據亦包括在內；然而無論直接或間
    接證據，其為訴訟上之證明，須達於通常一般之人均不致有
    所懷疑，而得確信其為真實之程度者，始得據為有罪之認定
    ，倘其證明尚未達到此一程度，而有合理之懷疑存在時，致
    使無從形成有罪之確信，根據「罪證有疑，利於被告」之證
    據法則，即不得遽為不利被告之認定（最高法院30年上字第
    816 號、29年上字第3105號、40年台上字第86號及76年台上
    字第4986號判例意旨參照）。
三、本案被告之住、居所地雖均在桃園縣市、均非屬本院管轄地
    區，然其終止委任契約書簽署完成後，係由被告自桃園寄到
    高雄交付予戊○○，業據被告供述在卷，其犯罪結果地係於
    本院管轄範圍，依刑事訴訟法第5 條之規定，本院自有管轄
    權，先予敘明。
四、證據能力部分：
（一）按被告以外之人於審判外之言詞或書面陳述，除法律有規
      定者外，不得作為證據，刑事訴訟法第159條第1項定有明
      文，此即學理上所稱之「傳聞證據排除法則」，而依上開
      法律規定，傳聞證據原則上固無證據能力，但如法律別有
      規定者，即例外認有證據能力。又按被告以外之人於偵查
      中向檢察官所為陳述，除顯有不可信之情況者外，得為證
      據，同法第159條之1第2項定有明文。查本判決下列所引
      用之證人乙○○向檢察官所為之陳述，屬於審判外之陳述
      ，為傳聞證據，惟現階段刑事訴訟法規定檢察官代表國家
      偵查犯罪、實施公訴，依法其有訊問被告、證人及鑑定人
      之權，證人、鑑定人且須具結，而實務運作時，檢察官偵
      查中向被告以外之人所取得之陳述，原則上均能遵守法律
      規定，不致違法取供，其可信度極高，且經被告、檢察官
      於本院審理中同意作為證據，本院審酌該等傳聞證據作成
      時之狀況，並無不宜作為證據之情形，依前開說明，得作
      為證據。
（二）次按「證人、鑑定人依法應具結而未具結者，其證言或鑑
      定意見，不得作為證據。」為刑事訴訟法第158 條之3 所
      規定，又告訴人本質上亦屬證人，如依法應具結而未具結
      ，其證言無證據能力，告訴人戊○○於偵查中受檢察官訊
      問時之陳述，及證人陳霙傑於偵查中之陳述並未具結，均
      不得作為證明被告犯罪之證據。
（三）按被告以外之人於審判外之陳述，雖不符刑事訴訟法第
      159 條之1 至之4 之規定，然經當事人於審判程序同意作
      為證據，法院審酌該言詞陳述或書面陳述作成時之情況，
      認為適當者，亦得為證據。當事人、代理人或辯護人於法
      院調查證據時，知有第159 條第1 項不得為證據之情形，
      而未於言詞辯論終結前聲明異議者，視為有前項之同意，
      同法第159 條之5 定有明文。然卷附之庚○○之切結書1
      份，庚○○、辛○○之電話記錄單各1 紙，乃渠等於審判
      外之陳述，係屬傳聞證據，其不符合同法第159 條之1 至
      之4 中任一例外情形，又經辯護人於審理中聲明異議，否
      認其之證據能力，應認上開書證應無證據能力。至除上開
      書證外，本判決下列所引用之書證，業經被告、辯護人及
      檢察官於審理中同意作為證據（見本院卷第17頁），並經
      本院審理時予以提示並告以要旨，且各經檢察官及被告及
      其辯護人表示意見，當事人已知上述書證乃傳聞證據，且
      未於言詞辯論終結前對該等證據異議，依上開規定，本院
      審酌該等傳聞證據作成時之狀況，並無不宜作為證據之情
      形，均得作為證據。
五、公訴人認被告壬○○涉犯偽造文書罪嫌，無非以被告於偵查
    中之供述、證人乙○○於偵查中之證述，並以庚○○切結書
    1 份、庚○○及辛○○電話記錄單各1 紙等件資為佐證。訊
    據被告堅決否認有何偽造文書犯行，辯稱：本案起因乃因同
    業競爭，告訴人打擊被告之手段，被告離開好事多公司後自
    行成立揚安公司，故上開客戶跟著移轉至揚安公司，乙○○
    負責辦理相關手續，故上開終止委任契約書乃乙○○辦理後
    交回，與被告無關等語。經查：
（一）被告於89年至92年間，擔任冠龍公司桃園分公司之經理，
      92年間因告訴人戊○○成立桃園好事多公司，被告改至好
      事多公司任職，期間被告雖掛名經理，實際上乃屬於靠行
      性質，被告自負盈虧，其引進一個外勞，需付給戊○○新
      台幣（下同）5000元人頭費用，而戊○○則負責為其作人
      員訓練，嗣於95年4 月，被告決定與告訴人結束合作關係
      ，自行設立揚安公司，營業項目同為仲介人力與就業服務
      ，其與告訴人約定由被告招攬之客戶均移轉至揚安公司，
      本案丁○○○、辛○○、庚○○、甲○○均為被告之客戶
      ；而乙○○原於94年9 月在好事多公司擔任業務，95 年
      初其離職改至揚安公司工作，又於同年9 月再回到好事多
      公司任職等情，業經證人戊○○、乙○○於審理中結證無
      誤，並有揚安公司營利事業登記基本資料、營業項目資料
      、關係人資料查詢各1 紙、冠龍公司桃園縣政府營利事業
      登記證、經濟部公司執照各1 紙、冠龍外勞集團介紹書1
      本、冠龍集團名片及工作證各1 紙，乙○○之職員薪資表
      2 份、辭職書1 件，名片1 張，冠龍公司對帳表2 份、付
      款簽收簿1 件、印勞移轉服務同意書暨切結書1 紙附卷可
      稽（見95年度他字第9678號卷第43、70-89 頁，96年度偵
      字第4356號第16頁，本院卷第25-32 頁），復為被告所不
      爭執，此部分事實堪可認定。
（二）系爭終止委任契約書係好事多公司制式文件，其上負責人
      戊○○之署名，係屬打字列印為之，而上開客戶為被告所
      仲介服務，被告欲自行創設揚安公司時，戊○○同意將上
      開客戶移轉至揚安公司，已如前述，是契約書上戊○○之
      署名乃屬戊○○所授權為之，被告並未偽造戊○○署名。
      又丁○○○、辛○○、甲○○於上開終止外勞招募契約書
      上之簽名，係屬辛○○授權其妻丙○○、丁○○○授權其
      妻己○○、甲○○授權其母蔡玉己親自確認為其意思無誤
      後簽署，業經證人丙○○、辛○○、己○○、丁○○○、
      蔡玉己、揚安公司員工譚海韻於審理中結證無訛，亦足認
      上開終止委任契約書上丁○○○、辛○○、甲○○署名係
      屬真正。又告訴人戊○○既同意上開客戶移轉至揚安公司
      ，被告基於2 人協議結果，先委由員工至上開客戶處徵得
      其同意後，為客戶辦理終止與好事多公司間委任，重新向
      揚安公司訂立委任契約，其終止委任契約書符合簽署文件
      人之真意，即無任何登載不實之情事，公訴意旨認被告有
      偽造丁○○○、辛○○、甲○○、戊○○等人署名及行使
      業務上登載不實文書云云，尚有誤會。
（三）至庚○○是否有同意變更委任公司，及是否有於上開終止
      委任契約書上之簽署文件一節，因被告曾以庚○○名義申
      請2 個外勞，故有2 份以庚○○名義簽署之終止委任契約
      書（96年度偵字第4356號卷第14頁，編號H013；本院卷第
      93頁背面，編號H068），此經證人庚○○、乙○○於審理
      中證述無誤，此2 份終止委任契約書均屬真正，堪可認定
      。庚○○於審理中雖否認上開編號H013終止委任契約書為
      其所寫，然承認編號H068之終止委任契約書及揚安公司委
      任招募契約書，及95年11月17日復終止委任揚安公司之終
      止委任契約書（見本院卷第92-94 頁），均為其所親簽，
      並證稱：伊分不清冠龍公司、好事多公司、揚安公司，乙○○之媽媽是伊表姊，故伊全權委託乙○○處理等語（見
      本院卷67-71 頁），參以證人乙○○於審理中證稱：編號
      H013終止委任契約書上之「乙○○」雖非其簽名，但庚○○該件終止委任契約事宜是其辦理等語（見本院卷第
      78-80 頁），是可認編號H068之終止委任契約書既為庚○○所親簽，終止與好事多公司之委任契約即不違反其本意
      ，系爭終止委任契約書即無登載不實之問題；而編號H013
      之終止委任契約雖經庚○○否認為其所寫，然庚○○既全
      權委託乙○○為其處理上開契約，乙○○亦坦認該契約書
      係其所辦理，堪認該契約書上之庚○○署名縱非其本人親
      簽，亦係由其授權第三人所簽署無訛。
（四）又乙○○雖否認系爭終止委任契約書上之承辦人員為其所
      親簽，然是時乙○○受僱於被告，為被告辦理上開終止委
      任事宜，又上開契約書既符合終止委任人之真意，已如前
      述，實難認被告有何偽造承辦人乙○○署名之動機；又被
      告既為揚安公司之負責人，辦理終止委任契約事務並非其
      所親自經手，公司內有2 名翻譯、2 名業務，辦理終止委
      任契約過程係由1 名翻譯偕同1 名承辦人員，親自拜訪客
      戶，再持該契約書請客戶簽名，此經證人譚海韻於審理中
      證述甚明，是認上開辦理過程中，經手上開終止委任契約
      書之人甚多，故即使上開契約書上乙○○之署名非其所親
      簽，亦無積極證據得認其係被告所偽造，公訴人單以乙○○之證言，推認被告涉有偽造文書等犯行，似嫌速斷。。
六、綜上所述，公訴人所舉證據均不足認定被告有何行使業務上
    登載不實之犯行，此外，又查無其他積極證據足以證明被告
    犯罪，揆之首開說明，自應為被告無罪之諭知。
據上論斷，應依刑事訴訟法第301 條第1 項，判決如主文。
本案經檢察官郭騰月到庭執行職務。
中　　華　　民　　國　　96　　年　　12　　月　　19　　日
                  刑事第一庭   審判長法　官 陳明富
                                     法  官 王淑惠
                                     法  官 張琬如
以上正本證明與原本無異。
如不服本判決應於收受本判決後10日內向本院提出上訴書狀，並
應敘述具體理由，如未敘述上訴理由者，應於上訴期間屆滿後20
日內補提理由書狀於本院（均須按他造當事人之人數附繕本）「
切勿逕送上級法院」。
中　　華　　民　　國　　96　　年　　12　　月　　20　　日
  　　　　　　　　　　　　　　　　　 書記官 劉甄庭
